【裁判字號】    92,上易,290
【裁判日期】    920709
【裁判案由】    詐欺
【裁判全文】
臺灣高等法院臺南分院刑事判決            九十二年度上易字第二九號   孝股
    上  訴  人
    即  被  告  丁○○
右上訴人因詐欺案件，不服臺灣雲林地方法院九十一年度易字第二六二號中華民國九
十二年三月七日第一審判決（起訴案號：臺灣臺南地方法院檢察署九十一年度偵字第
一八三一號），提起上訴，本院判決如左：
    主  文
上訴駁回。
    事  實
一、丁○○曾因詐欺案件，經原審法院以八十九年易字第二七五號判處有期徒刑四月
    ，緩刑二年確定。猶不知警愓，復意圖為自己不法之所有，於八十九年七、八月
    間，向經營漢輝商行之乙○○佯稱，將安排漢輝商行乙○○承包根基營造股份有
    限公司（以下稱根基公司）所承包交通部公路局、雲林縣東西向快速道路台西鄉
    至古坑鄉五０一標砂方工程，並承諾負責供應同等數量之台塑麥寮六輕隔離水道
    砂質材料給予漢輝商行，乙○○信以為真乃授權其員工己○○處理，己○○乃代
    表漢輝商行乙○○於八十九年八月八日與根基公司訂立工程契約書供應台西古坑
    五０一標土方工程，並於八十九年八月十一日先交付丁○○現金三十萬元，及依
    其指示分別於八十九年八月十一日匯款十萬元、八十九年八月十九日匯款六十萬
    元進入台灣土地銀行虎尾分行陳清秀帳戶（隨後為丁○○領出使用），而丁○○
    為進一步取信乙○○，並於八十九年九月間出具承諾書給乙○○，承諾提供台塑
    麥寮六輕隔離水道內之砂方材料作為乙○○承包之上開五０一標土方工程所需之
    土方，並於九十年三月五日再次要求乙○○匯款二十五萬元進入華僑銀行斗六分
    行張志明帳戶，及於九十年六月間又以申請開採證明為由要求乙○○再交付四十
    七萬五千五百元，經商討結果乙○○於九十年六月二十一日再付十五萬元，然丁○○始終無法提供台塑六輕隔離水道土方及開採證明予乙○○施工，又拒不返還
    乙○○已付之款項，乙○○始知受騙。
二、案經乙○○訴請台灣雲林地方法院檢察署檢察官偵查起訴。
    理  由
一、訊據上訴人即被告丁○○矢口否認有何前開詐欺犯行，辯稱：本件工程原是由我
    自己承攬承做，因資金不夠才透過朋友廖泰惠，介紹認識己○○，並與己○○簽
    訂該契約，惟事後即找不到己○○，八十九年十一月曾通知己○○前來載運砂土
    ，但己○○一直拖，一直拖至九十年七月，交通部將違規超載之重量更改為十四
    點七米，告訴人因運費增加，不敷成本，才認為無法再施作，並無詐欺之意思。
    再當時協議由己○○以每立方米一百一十九元承做，另每立方米給其四元之管理
    費用，因為土方在進廠時要簽帳、給司機費用、收受帳單及簽單等，所以才有管
    理費用；其只要那四塊錢的工程差價即可賺好幾百萬元，根本不用去詐騙告訴人
    云云。
二、經查：
（一）被告丁○○於本件工程接洽協商過程中，不只承諾安排漢輝商行乙○○承包根
      基公司所包交通部公路局、雲林縣東西向快速道路台西鄉至古坑鄉五０一標砂
      方工程外，並保證提供同等數量之台塑六輕隔離水道內之砂方材料用於東西向
      五０一標之路基砂方材質，且絕無驗收之問題，告訴人乙○○信因而陸續先行
      交付一百萬元，嗣後再提出承諾書作為協議之憑據，取得二十五萬元，又以辦
      理開採證明，再向告訴人取得十五萬元等事實，為被告所不爭執，並據告訴代
      理人甲○○於偵查、原審及本院調查時指訴綦詳，且有被告出具之承諾書影本
      一紙及收據影本二紙，及告訴人提出匯款及存款憑條影本三紙在卷可稽。足認
      告訴人代理人甲○○之指訴非虛。
（二）被告雖以前詞辯稱其絕無詐騙之意思。然查：
    經濟部工業局表示雲林離島基礎工業區麥寮區○○○道疏浚工程土石方，該局
      迄今未曾同意將工業區內之土石方提供區外使用，此有該局九十一年十月十六
      日工地字第０九一００三五五一二０號函附卷可稽。又台灣塑膠工業股份有限
      公司（以下稱台塑公司）亦表示該公司於八十九年十一月四日與工業局等單位
      就隔離水道砂堤清除工程之淤泥棄置事宜召開會議時，於會議中雖曾表示為改
      善內陸地區之排水，已先行辦理該隔離水一００公尺寬、三公尺深之疏浚工作
      ，係因該公司提送之「隔離水道調整替代方案」於八十七年二月十三日未獲同
      意，並於八十七年三月三日接獲工業局函知後，為避免雨季來臨造成水患，故
      該公司乃據以辦理「麥寮抽砂造地」工程，承攬廠商為「俊榮工程有限公司」
      原訂工期自八十七年六月十九日至八十七年七月十九日，惟因受漲退潮沖刷影
      響而遲無法依設計斷面完工，復因相關單位來函要求，故八十八、八十九年期
      間之疏浚皆由尚未驗收之本案斷續施工，至於「廢棄土方由承包商自行處理」
      一節，意指本案原規劃之水道東側棄土區遭遇抗爭致無法施工情況下，由於抗
      爭排除係承包商自行處理之責，故其乃另於水道西側築圍堰並堆置棄土，此有
      該公司九十二年一月十三日（九二）總營字第Ｃ二０００五八號函附卷足憑，
      由經濟部工業局及台塑公司之函文可知台塑六輕隔離水道之砂石，原則上供工
      業區內使用，並不淮開採外運，疏浚工程之棄土亦圍堰堆置於水道西側。被告
      向告訴人承諾於上開東西向快速道路工程提供台塑六輕隔離水道之砂石，顯然
      不實，且無法依約履行。
    被告雖辯稱其係向案外人丙○○購買台塑六輕隔離水道砂石土方，並給付上開
      取得之一百萬元云云。然台塑六輕隔離水道砂石土方禁止外運，已如上述，案
      外人丙○○如何販賣台塑六輕隔離水道砂石土方予被告，已不無疑問，而被告
      亦提不出任何與案外人丙○○之契約書或憑據，被告於無任何憑證之情況下，
      輕易交付一百萬元予案外人丙○○，顯亦違反商場之慣例，不足採信。證人陳
      清秀雖證稱：「簽約當時我有看見還有很多人在運送隔離水道的砂石，都把馬
      路給用壞了」，然究竟何人在運送隔離水道砂石，證人陳清秀無法證實，自不
      足為有利被告之認定。而運送隔離水道砂石之人是否即為上開台塑公司之承攬
      廠商「俊榮工程有限公司」亦不得而知。但被告迄至本院審理，未曾合法取得
      台塑六輕隔離水道之砂石土方，竟以此不實之承諾，使告訴人信以為真如期交
      付金錢，則被告辯稱無詐欺之意，已難信採。被告事後請求訊問証人丙○○，
      以資証明確有向丙○○購買砂土之事，然証人丙○○因涉嫌盜賣國土，經通緝
      中，為被告自承在案，已無從傳訊。況該砂土既禁止外運，已如前述，本院認
      無再傳訊丙○○之必要，併此敘明。
    再者，被告於原審九十二年二月二十日審理時坦承其分別於九十年三月五日向
      告訴人取得之二十五萬元及九十年六月二十一日取得十五萬元，原均係用來購
      買開採砂石之證明等語。但查被告既知該四十萬元係用於購買開採砂石之證明
      ，自當合於用途之使用，然其於取得上開四十萬元後，並未將之用於取得砂石
      之開採證明，不但違反雙方之約定，而且是在明知無法取得砂石開採證明之情
      況下，卻未將四十萬元返還告訴人，而是私自將之花用殆盡，其詐欺犯行更屬
      灼然。
    至於被告雖以漢輝商行乙○○與根基公司簽訂上開契約時，其尚提供峰奇砂石
      有限公司李顯堂擔任該契約之連帶保證人，以示其無詐欺之意思云云。惟查，
      被告與上開契約之連帶保證人關係究為如何？與被告假藉承諾提供台塑六輕隔
      離水道之砂石，使告訴人乙○○相信履行上開與根基公司之契約絕無問題，而
      依約交付金錢，並無直接關聯，反而只有更使告訴人乙○○信賴被告丁○○，
      而受其欺詐訛騙，此部分自不足為有利之認定。
    被告雖另辯稱：其一再通知己○○前來載運砂土，並於八十九年十一月通知己○○前來載運砂土，但己○○一直拖，一直拖至九十年七月，交通部將違規超
      載之重量更改為十四點七米，告訴人因運費增加，不敷成本，才認為無法再施
      作，並無詐欺之意思云云。不惟為告訴人代理人即証人甲○○於本院調查時所
      否認，且指稱【違規超載重量更改後，成本上有影響，但還是有些微的利潤】
      、【並非因違規超載的重量更改所以才不願再承作】、【因為被告拿不出棄土
      証明，所以我們沒辦法去載運砂石，我們一直在等被告，都沒有通知我們有砂
      土，即使有砂土沒有棄土証明，我們也沒有辦法向根基公司及公路局請款，因
      為根基公司要用棄土証明向公路局請款，如果沒有這個根基公司無法請款，就
      不會付我們款項，我們購買的土是六輕隔離水道的砂土，因為禁止外運，他（
      即被告）沒有辦法供應】等語（見本院九十二年四月二十四日訊問筆錄）；而
      台塑六輕隔離水道之砂石土方禁止外運，已如前述，被告訂立本件契約時，即
      無法履行，且再參酌本件雖係案外人己○○代表告訴人與被告簽訂契約，但契
      約當事人係告訴人，並為被告所明知，此由被告事後以存証信函就因本件契約
      所發生之糾紛函覆告訴人，被告亦曾至告訴人住處均可証明，若果真被告曾通
      知案外人己○○交付砂土之事，即使因找不到案外人己○○，亦可通知告訴人
      依約履行，竟未通知告訴人前往載運砂土，或應協同辦理本件棄土証明，反而
      一再辯稱【要辦理棄土証明時，因找不到己○○所以沒有辦理】、【叫己○○
      來運砂土時，己○○避不見面】云云（見本院九十二年四月十日訊問筆錄），
      則被告與告訴人訂立本件契約時，即有屆期不履行契約之不法所有意圖，灼然
      甚明。被告上開所辯，顯無可採。此外，台塑六輕隔離水道之砂石土方既禁止
      外運，被告於訂立本件契約時，即無法依約履行，如何賺取【每立方米四元之
      前開管理費】，被告此部分所辯，亦無足取。被告請求訊問証人己○○，以資
      証明本件契約確係証人與之簽訂，且証人己○○知道其向証人丙○○購買砂石
      土方之事云云。但証人己○○經原審及本院傳訊均未到庭，而証人甲○○亦稱
      「雖証人己○○前住在告訴人住處，但現在已找不証人己○○」等語，而經原
      審向戶政事務所函索証人己○○之住所，亦無所獲；況本院綜合上開証據資料
      ，已足認定被告之詐欺事實，無再傳訊証人己○○之必要；至於証人戊○○於
      本院調查時雖証稱【廖泰惠帶己○○來讓他與被告去協議商談的，當時還沒有
      簽契約，簽契約我知道，但我沒有在場，我參與的程度只到他們協議要做這項
      工程】等語（見本院九十二年四月二十四日訊問筆錄），亦僅足以証明本件契
      約確係被告與己○○簽訂，尚難據此而為被告有利之証據。
（三）綜上所述，被告所辯，均係事後卸責之詞，本件事証明確，被告犯行，堪以認
      認定。
三、核被告所為，係犯刑法第三百三十九條第一項之詐欺罪。被告多次收受告訴人之
    前開金額，乃係於同一詐欺犯意下接續實施之數個舉動，且侵害同一之財產法益
    ，應僅論以單純一罪。
四、原審以被告罪証明確，因予適用刑法第三百三十九條第一項，罰金罰鍰提高標準
    條例第一條前段之規定，並審酌被告前有詐欺犯行，經原審法院判處有期徒刑四
    月，緩刑二年確定，仍不知謹慎行事，藉由承攬生意，隨意騙取金錢，使告訴人
    乙○○血本無歸，面臨經濟困境，行為甚屬不當，公訴人雖於審判時求刑三年，
    然審酌其惡性及告訴人損失之金錢數額，被告犯罪之手段，以及被告犯罪後之態
    度等一切情狀，認為量處有期徒刑一年二月為適當。本院經核原審認事用法俱無
    不合，量刑亦稱妥適，被告上訴意旨否認犯罪，而以前開情詞指摘原判決不當，
    為無理由，應予駁回。
據上論結，應依刑事訴訟法第三百六十八條，判決如主文。
本案經檢察官蘇南桓到庭執行職務。
中      華      民      國    九十二    年      七      月      九      日
                                     臺灣高等法院臺南分院刑事第四庭
                                             審判長法官  鄭  文  肅
                                                   法官  王  浦  傑
                                       法官  陳  珍  如
右正本證明與原本無異。
不得上訴。
                                             法院書記官  周  美  莉
中      華      民      國    九十二    年      七      月      九      日


司法院資訊處製作；財團法人民間司法改革基金會備份。
